【裁判字號】    98,訴,441
【裁判日期】    990330
【裁判案由】    拆屋還地
【裁判全文】
臺灣嘉義地方法院民事判決               98年度訴字第441號
原      告  甲○○
訴訟代理人  林春發律師
複代理人    劉炯意律師
            洪千雅律師
被      告  王品台塑加油站企業有限公司
法定代理人  乙○○
訴訟代理人  胡宗賢律師
上列當事人間拆屋還地事件，本院於民國99年3 月16日言詞辯論
終結，判決如下：
    主  文
被告應將坐落嘉義市○○段八十一地號、同段八十一之三地號土
地上，如附圖所示A 部分面積零點零零貳零公頃鐵骨造涼棚、B
部分面積零點零零零壹公頃鐵骨造涼棚、C 部分面積零點零零壹
零公頃鐵架水塔拆除，並將土地交還原告。
原告其餘之訴及假執行聲請均駁回。
訴訟費用由被告負擔八分之七，餘由原告負擔。
本判決第一項於原告以新臺幣貳拾陸萬元為被告供擔保後，得為
假執行；但被告如以新台幣柒拾柒萬元為原告預供擔保，得免為
假執行。
    事實及理由
壹、程序事項：
一、按「訴訟繫屬中為訴訟標的之法律關係，雖移轉於第三人，
    於訴訟無影響。」民事訴訟法第254 條第1 項前段定有明文
    。亦即，於訴訟繫屬中，為訴訟標的之法律關係，雖移轉於
    第三人，原有當事人之仍有原告或被告適格而得繼續訴訟。
    是原告於本件訴訟繫屬中，將其所有系爭81之3 地號土地所
    有權移轉登記於訴外人賴建龍，但原告就本件拆屋還地訴訟
    ，仍有其原告適格而得進行訴訟，不受影響。
二、按訴狀送達後，原告不得將原訴變更或追加他訴。但有下列
    各款情形之一者，不在此限：二、請求之基礎事實同一者，
    民事訴訟法第 255條第1項第2款定有明文。所謂請求之基礎
    事實同一，係指變更或追加之訴與原訴之主要爭點有共同性
    ，各請求利益之主張在社會上可認為同一或關聯，而就原請
    求之訴訟及證據資料，於審理繼續進行在相當程度範圍內具
    有同一性或一體性，得期待於後請求之審理予以利用，俾先
    後兩請求在同一程序得加以解決，避免重複審理，進而統一
    解決紛爭。查本件原告於98年8 月5 日起訴時聲明：(一)被告
    應將其占有原告所有坐落嘉義市○○段81地號、同段81之3
    地號土地上之地上物拆除（位置及面積以實測為準），並將
    土地交還原告、(二)前項判決原告願供擔保請准宣告假執行、
    (三)訴訟費用由被告負擔。嗣於99年1 月13日原告具狀變更訴
    之聲明為：(一)被告應將其所占用原告所有坐落嘉義市○○段
    81 之3地號、同段81地號土地上，如附圖所示代號A 面積0.
    0020公頃鐵骨造涼棚、代號B 面積0.0001公頃鐵骨造涼棚、
    代號C 面積0.0010公頃鐵架水塔、代號D 面積0.0010公頃鐵
    骨造房屋拆除，並將土地交還原告、(二)前項判決原告願供擔
    保請准宣告假執行、(三)訴訟費用由被告負擔。上開變更與原
    訴之請求間具有共同性，且在社會生活上可認為關連，而就
    原請求之訴訟及證據資料，於審理繼續進行在相當程度範圍
    內具有一體性，得期待於後請求之審理予以利用，故其變更
    及追加之聲明與原訴之基礎事實顯屬同一，故原告所為訴之
    變更即符合民事訴訟法第255 條第1 項第2 款規定，依前說
    明，應予准許，均合先敘明。
貳、實體事項：
一、原告方面：
  (一)聲明：
    1.被告應將其所占用原告所有坐落嘉義市○○段81之3 地號
      、同段81地號土地上，如附圖所示代號A 面積0.0020公頃
      鐵骨造涼棚、代號B 面積0.0001公頃鐵骨造涼棚、代號C
      面積0.0010公頃鐵架水塔、代號D 面積0.0010公頃鐵骨造
      房屋拆除，並將土地交還原告。
    2.前項判決原告願供擔保請准宣告假執行。
    3.訴訟費用由被告負擔。
  (二)原告起訴主張：
    1.緣坐落嘉義市○○段81地號面積25平方公尺、同段81之3
      地號面積52平方公尺土地全部係原告所有；毗鄰之嘉義市
      ○○段84地號土地及其地上嘉義市○○段99建號建物，則
      屬被告所有。
    2.原告聲請地政機關測量結果，發覺原告所有之嘉義市○○
      段81地號面積25平方公尺土地全部，遭被告放置地上物水
      塔、同段81之3 地號面積52平方公尺土地全部則遭被告搭
      蓋地上建物鐵皮屋。原告多次要求被告拆屋還地，均遭被
      告藉故推託，原告不得已提出本件訴訟。
    3.按所有人對於無權占有或侵奪其所有物者，得請求返還之
      。對於妨害其所有權者，得請求除去之。有妨害其所有權
      之虞者，得請求防止之，民法第767 條定有明文。被告無
      權占用原告土地搭蓋地上物拒不返還，原告自得訴請被告
      拆除地上物並交還土地。
  (三)對於被告答辯之陳述：
    1.被告抗辯本件符合民法第425 條之1 第1 項規定，顯無理
      由：
      (1)按民法第425 條之1 第1 項固規定：「土地及其土地上
        之房屋同屬一人所有，而僅將土地或僅將房屋所有權讓
        與他人，或將土地及房屋同時或先後讓與相異之人時，
        土地受讓人或房屋受讓人與讓與人間或房屋受讓人與土
        地受讓人間，推定在房屋得使用期限內，有租賃關係。
        其期限不受第449 條第1 項規定之限制」。惟必在土地
        上之地上物係屬「房屋」始有該條之適用。若地上物並
        非房屋，或不符合法律上房屋之定義，則根本無該條之
        適用。
      (2)按已足避風雨，可達經濟上使用目的之建物，固屬民法
        第66條第1 項所指土地之定著物，但所謂可達經濟上使
        用之目的，係指該建物，得獨立為交易及使用之客體而
        言（最高法院75年台上字第2027號裁判要旨）。所謂建
        築物，係指上有屋面，周有門壁，適於吾人之起居出入
        ，且定著於土地之工作物而言（最高法院85年台上字第
        2405號判決要旨參照）。查上開代號A 、B 鐵骨造涼棚
        ，縱有屋頂，但四周並無牆壁及門窗，根本不足以遮蔽
        風雨，更不適合吾人起居出入，根本不屬於民法第425
        條之1 第1項所稱之房屋。代號C 、代號Ｄ鐵造水塔，
        既無屋頂、牆壁，更不足遮蔽風雨，更不適合吾人起居
        出入，根本不屬於民法第425 條之1 第1 項所稱之房屋
        。故本件根本無民法第425 條之1 第1 項規定之適用，
        被告確屬無權占有，至為明顯。
    2.嘉義市○○段81地號及同段81之3 地號自原告98年2 月27
      日辦妥所有權移轉登記後，其中81地號迄今仍登記原告所
      有；81之3 地號原告則於本件98年8 月5 日起訴後，已於
      同年月12日辦妥所有權移轉登記予第三人賴建龍。依照民
      法第348 條第1 項規定，物之出賣人負交付其物於買受人
      ，並使其取得該物所有權之義務，故原告訴請被告拆除佔
      用81之3 地號土地部分，以便交付土地予第三人賴建龍。
      再者，依照民事訴訟法第254 條第1 項規定，訴訟繫屬中
      為訴訟標的之法律關係雖移轉於第三人，於訴訟無影響，
      故原告於訴訟繫屬後移轉81之3 地號土地所有權予第三人
      賴建龍，並不影響本件訴訟之進行。
    3.有關代號C 面積0.0010公頃鐵造水塔，經查應係頭橋實業
      股份有限公司（下稱頭橋公司）所設置，在鈞院96年度執
      字第7992號強制執行程序中由被告所拍定，目前亦係被告
      佔有使用中。該水塔性質上應屬於動產，目前焊接附著於
      81地號土地上而成為土地之定著物（民法第66條第1 項）
      。鈞院98年12月4 日勘驗現場，被告公司法定代理人乙○
      ○之母親當場向法官表示該水塔係被告所有及使用當中。
      被告訴訟代理人胡宗賢律師在場亦未表明該水塔非被告所
      有或非被告使用當中。被告訴訟代理人99年1 月19日當庭
      突然抗辯：「另關於水塔部分，依被證一所示並非在被告
      投標購買之標的範圍內，故該水塔被告並非所有權人，也
      非處分權人，被告所購買的東西，係依照法院的拍賣公告
      而購買的，該水塔的所有權人或事實上處分權人是否為被
      告應由原告舉證」等語，顯無理由。對照被告民事答辯狀
      第2 段：「惟查：系爭土地及其土地上之地上物，原同屬
      1 人頭橋公司所有，因法院拍賣而使系爭土地及其土地上
      之地上物由相異之人（即原告及被告）拍定，..」，被告
      顯已自認該水塔屬於被告所有並由被告使用當中。
  (四)證據：提出(1)地籍圖、(2)嘉義市○○段81地號、同段81之3
    地號、同段第84地號土地登記第二類謄本、(3)嘉義市○○段
    99建號建物登記第二類謄本、(4)98年8 月4 日拍攝之現場彩
    色相片4 張、(5)98年12月4 日拍攝之現場彩色相片6 張。
二、被告方面：
  (一)聲明：
    1.原告之訴駁回。
    2.訴訟費用由原告負擔。
    3.如受不利之判決，請准提供現金或等值之銀行定期存單為
      擔保後，免為假執行。
  (二)答辯：
    1.土地及其土地上之房屋同屬一人所有，而僅將土地或僅將
      房屋所有權讓與他人，或將土地及房屋同時或先後讓與相
      異之人時，土地受讓人或房屋受讓人與讓與人間或房屋受
      讓人與土地受讓人間，推定在房屋得使用期限內，有租賃
      關係。民法第425 條之 1第1 項定有明文。
    2.本件原告起訴請求被告將其所占用原告所有坐落嘉義市○
      ○段81地號、同段81之3 地號土地（下稱系爭土地）上之
      地上物拆除，並將土地交還原告。經查：81之3 地號土地
      係於98年6 月12日自81地號土地分割出來，因此，在鈞院
      96年度執字第7992號拍賣時，81之3 地號土地仍為81地號
      土地之一部分。又從鈞院拍賣公告，及81地號土地及地上
      物拍定前謄本可知，系爭土地及其土地上之地上物均同屬
      頭橋公司所有。本件系爭土地及其土地上之地上物原同屬
      一人所有，因法院拍賣而使土地及房屋同時讓與相異之人
      （即原告及被告），房屋受讓人與土地受讓人間，推定在
      房屋得使用期限內，有租賃關係，民法第425 條之1 第1
      項定有明文。因此，被告顯非無權占有，而係有權占有系
      爭土地，原告自無請求被告拆除系爭土地上之地上物並將
      土地交還之理。
    3.如附圖所示D 部分面積0.0010公頃鐵骨造房屋係與門牌號
      碼嘉義市○○路808 號房屋為一體，而該808 號房屋係作
      為被告公司辦公室使用，且內部有人居住，也兼住家，是
      屬於房屋的成分，不是從物；另關於附圖所示C 部分水塔
      ，依鈞院97年5 月12日嘉院龍民96執德字第7992號民事執
      行處通知所附拍賣標的附表所示，並非在被告投標購買之
      標的範圍內，故該水塔被告並非所有權人，也非處分權人
      ，被告所購買的東西，係依照法院的拍賣公告而購買的，
      該水塔的所有權人或事實上處分權人是否為被告，應由原
      告舉證。
  (三)證據：提出(1)本院民事執行處96年執字第7992號拍賣公告影
    本1 份、(2)拍賣前之嘉義市○區○○段81地號、同段84地號
    土地登記第二類謄本、嘉義市東區99建號建物登記第二類謄
    本各1份（均為影本）。
三、本院依原告聲請會同嘉義市地政事務所人員前往現場勘驗本
    件系爭2 筆土地現況，並依職權調取本院民事執行處96年度
    執字第7992號案卷全卷。
參、本院之判斷：
一、本件原告起訴主張坐落嘉義市○○段81地號、同段81之3 地
    號土地於本件起訴時全部係原告所有；至毗鄰之嘉義市○○
    段84地號土地及其地上嘉義市○○段99建號門牌號碼為嘉義
    市○○路808 號之建物，則屬被告所有之事實，為被告所不
    爭執，復據原告提出被告不爭執為真正之地籍圖影本、土地
    建物第二類登記謄本影本（附於本院卷第7 至13頁）以佐，
    可以認定。
二、原告又主張，前開系爭2 筆土地，均遭被告放置地上物水塔
    、搭蓋地上建物鐵皮屋於其上之情，據本院於98年12月4 日
    會同嘉義市地政事務所人員到場勘測結果，被告公司所有鋼
    鐵造洗車場確實有部分鐵骨造涼棚自毗鄰之84地號土地突出
    至系爭81之3 地號土地上空，面積如附圖A 、B 部分所示，
    分別為0.0020公頃、0.0001公頃；另系爭81地號土地，則有
    部分鐵架水塔、鐵骨造房屋自被告所有相毗鄰之84地號土地
    跨連定著至該土地上，面積分別如附圖C 部分所示之0.0010
    公頃，及D 部分所示之0.0010公頃，有本院勘驗筆錄、嘉義
    市地政事務所土地複丈成果圖、原告依本院指示拍攝之現場
    相片6 張；及嘉義市地政事務所於96年8 月16日到場勘測同
    為本院民事執行處96年執字第7992號執行標的之系爭2 筆土
    地、同段84地號土地及各該土地地上物情形所製作嘉義市○
    ○段建號1321棟次建物測量成果圖在卷在卷（見本院卷第77
    至80頁、第87至88頁、第105 頁）。被告對於其所有如附圖
    所示A 、B 、D 部分之地上物突出至系爭81之3 地號土地上
    空或坐落在系爭81地土地上之事實亦不否認。但以：系爭2
    筆土地與地上如附圖A 、B 、D 部分所示地上物原均同屬訴
    外人頭橋公司所有，因法院拍賣而使系爭土地2 筆及該等地
    上物同時讓與相異之人（即原告及被告），應有民法第425
    之1 條第1 項規定之適用，應推定在房屋得使用期限內，在
    為房屋受讓人之被告與土地受讓人之原告間，有租賃關係存
    在，因此，被告顯非無權占有，而係有權占有系爭土地，原
    告自無請求被告拆除系爭2 筆土地上之地上物並將土地交還
    之理等語置辯。被告所辯系爭2 筆土地與地上如附圖A 、B
    、D 部分所示地上物原均同屬訴外人頭橋公司所有，因法院
    拍賣而使系爭土地2 筆及該等地上物同時分別讓與原告、被
    告2 人等情，已據提出原告亦不爭執為真正之本院民事執行
    處96年執字第7992號拍賣公告影本1 份，及拍賣前之嘉義市
    ○區○○段81地號、同段84地號土地登記第二類謄本、嘉義
    市東區99建號建物登記第二類謄本各1 份（以上文件均為影
    本，參本院卷第58至63頁、第69至70頁、第73至74頁）在卷
    ，並經本院調取本院民事執行處96年度執字第7992號案卷核
    閱屬實，應為可採。至被告另辯稱：如附圖所示C 部分鐵架
    水塔，並非在被告於上開民事執行事件投標購買之標的範圍
    內，故被告並非所有權人，也非處分權人云云。惟經本院對
    照前述原告所提地籍圖影本、系爭81地號、81之3 地號、84
    地號等土地之登記謄本，及嘉義市○○段99建號建物登記謄
    本；被告所提本院民事執行處96年執字第7992號拍賣公告影
    本；前述嘉義市地政事務所96年8 月16日測量製作之嘉義市
    ○○段建號1321棟次建物測量成果圖；及97年9 月17日前揭
    強制執行事件不動產第三次拍賣筆錄、被告於該執行事件出
    具之投標書及附件等得知（見本院96年度執字第7992號（卷
    一）影卷節本），附圖C 部分鐵架水塔於該一執行事件中係
    編列為嘉義市○○段1321建號建物之附屬建物肆，為鋼骨混
    凝土造水箱，全部面積為31.10 平方公尺（合為0.003110公
    頃），與同段99建號門牌號碼為嘉義市○○路808 號3 層鋼
    筋混凝土造建物相連，其部分自系爭84地號土地跨連至毗鄰
    之同段81之3 地號土地之上（當時原地號為82之2 號土地）
    ，而屬被告於該執行事件所投標買受之標的，自為被告所有
    ，被告此部抗辯顯與上開客觀事證不符，為不可採。
三、系爭2 筆土地如附圖所示A 、B 、C 、D 部分之地上物，均
    為被告所有，而該等地上物與系爭2 筆土地原先同屬訴外人
    頭橋公司，係因法院拍賣程序而分別由被告、原告取得之事
    實，有如前述。則本件原告訴請拆除前開地上物，將系爭2
    筆土地交還原告，有無理由，應加審究者當為，前開地上物
    坐落於系爭2 筆土地之上，有無民法第425 條之1 第1 項規
    定：「土地及其土地上之房屋同屬一人所有，而僅將土地或
    僅將房屋所有權讓與他人，或將土地及房屋同時或先後讓與
    相異之人時，土地受讓人或房屋受讓人與讓與人間或房屋受
    讓人與土地受讓人間，推定在房屋得使用期限內，有租賃關
    係。其期限不受第449 條第1 項規定之限制」之適用，茲說
    明如下：
    (一)按「房屋，指固定於土地上之建築物，供營業、工作或住
      宅用者」，而「建築物，為定著於土地上或地面下具有頂
      蓋、樑柱或牆壁，供個人或公眾使用之構造物或雜項工作
      物」，房屋稅條例第2 條第1 款、建築法第4條 定有明文
      。如附圖C 部分所示鐵架水塔，既屬被告所有鋼骨混凝土
      造水箱之一部，自無供人於其內營業、工作、居住之餘地
      ，法律性質非為房屋，並不適用民法第425 條之1 第1 項
      之規定。
    (二)復按，最高法院48年台上字第1457號判例謂：「土地與房
      屋為各別之不動產，各得單獨為交易之標的，且房屋性質
      上不能與土地使用權分離而存在，亦即使用房屋必須使用
      該房屋之地基，故土地及房屋同屬於一人，而將土地及房
      屋分開、同時或先後出賣，其間雖無地上權設定，然除有
      特別情事，可解釋為當事人之真意，限於賣屋而無基地之
      使用外，均應推斷土地承買人默許房屋承買人繼續使用土
      地」，本旨乃在於房屋所有權與基地利用權一體化之體現
      ，以保護房屋既得之使用權。再考以民法第425 條之1 第
      1 項之立法理由「僅將土地或僅將房屋所有權讓與他人，
      或將土地及房屋同時或先後讓與相異之人時，實務上見解
      ，除有特別約定外，應推斷土地受讓人默許房屋受讓人繼
      續使用土地，但應支付相當代價，故其法律關係之性質，
      當屬租賃」可知，該條文乃在前開判例原則上推斷土地受
      讓人默許房屋受讓人繼續使用其所承買土地背景之下，藉
      由推定租賃關係存在，使得土地受讓人得向房屋受讓人收
      取租金，而調和土地、房屋不同所有人間之權益，以符合
      社會正義之要求。揆諸上述判例、條文說明，被告所有附
      圖所示A 、B 部分鐵骨造涼棚，是否有民法第425 之1 條
      第1 項規定之適用，應當加以考慮者為，拆除該等越界涼
      棚，是否會對於其他並未越界之涼棚本體所應具備之使用
      功能造成妨礙。如前所述，如附圖所示A 、B 部分鐵骨造
      涼棚係自被告公司所有鋼鐵造洗車場延伸突出至系爭81之
      3 地號土地上空。參看原告依本院指示於98年12月4 日拍
      攝之現場相片可知，該鐵骨造涼棚一端係附著架建於被告
      所有鋼鐵造洗車場屋頂，臨路另端則以鐵造樑柱支撐，如
      附圖所示之A 、B 部分涼棚僅佔涼棚本體之小部分，且均
      屬凌空棚片而非樑柱，加以拆除對於涼棚本體原所具備之
      防止日曬、雨淋之使用效果毫無影響，因此應無適用民法
      第425 之1 條第1 項條文，推定兩造間就涼棚占用土地有
      租賃關係存在之必要。
    (三)另如附圖所示D 部分鐵骨造房屋，則係自被告所有84地號
      土地跨連延伸坐落於系爭81地號土地之上，構成被告所有
      鐵骨造房屋之一部，其與系爭81地號土地原均同屬訴外人
      頭橋公司所有，因法院拍賣而同時分別讓與被告、原告，
      依民法第425 之1 條第1 項規定，應推定就D 部分占用之
      原告所有土地，於房屋得使用年限內，兩造間存有租賃關
      係，並非無權占有。
四、綜上所述，本件原告本於民法第747 條之法律關係，起訴請
    求拆除被告所有如附圖所示A 、B 、C 部分之地上物，並所
    占用之土地交還原告，於法有據，為有理由，應予准許；逾
    此部分之請求，則非法之所許，應予駁回。
五、兩造分別陳明願供擔保聲請宣告假執行及免為假執行，均無
    不合，就原告勝訴部分爰分別併酌定相當擔保金額准許之；
    至原告敗訴部分，其假執行之聲請已失所附麗，應併予駁回
    。
六、據上論結，本件原告之訴為一部有理由，一部無理由，依民
    事訴訟法第79條、第390 條第2 項、392 條第2 項，判決如
    主文。
中    華    民    國    99    年    3     月    30    日
                  民事第二庭法  官  陳思睿
以上正本係照原本作成。
如對本判決上訴須於判決送達後20日內向本院提出上訴狀。
中    華    民    國    99    年    3    月    30     日
                            書記官  張富

司法院資訊處製作；財團法人民間司法改革基金會備份。
